【裁判字號】    96,易,42
【裁判日期】    970129
【裁判案由】    詐欺
【裁判全文】
臺灣高雄地方法院刑事判決                96年度易字第42號
公  訴  人  臺灣高雄地方法院檢察署檢察官
被      告  丁○○
選任辯護人  黃宏綱律師
            呂富田律師
上列被告因詐欺案件，經檢察官提起公訴（94年度偵字第19114
號），本院判決如下：
    主  文
丁○○無罪。
    理  由
一、公訴意旨略以：被告丁○○係藥品零售商，明知前因遭他人
    倒會及投資童裝店、靈骨塔與前往大陸投資均失利，因而積
    欠大筆債務，並已陷週轉困難。為填補債務缺口，竟基於意
    圖為自己不法所有之概括犯意，自民國91年初起，至同年12
    月止，連續向中和貿易行有限公司（以下簡稱中和貿易行）
    買受干安能、樂可舒錠劑、歐胃來膠漿、投必舒鼻、熱威樂
    素乳膏、熱威樂素錠、善胃得、昂特欣錠、隆我心錠、戴摩
    膚錠、諾多必針劑、挺立等藥物多次，總價新臺幣（下同）
    00000000 元 。隨持不詳客戶交付或以其母鄭玲珠（另為不
    起訴處分）名義簽發，萬泰商業銀行為付款人之支票多紙付
    款。詎支票到期後均遭退票，被告即再簽發如起訴書附表中
    支票換回前所簽發支票，及另以自己為付款人，簽發其本人
    名義，票號049201、049203號；票額各為0000000 元、0000
    0000元，發票日均為92年1 月16日之本票2 紙供為擔保，惟
    屆期亦均退票，中和貿易行始發現受騙，因認被告涉犯刑法
    第339 條第1 項之連續詐欺取財罪嫌。
二、按「犯罪事實應依證據認定之，無證據不得認定犯罪事實」
    、「不能證明被告犯罪者，應諭知無罪之判決」，刑事訴訟
    法第154 條第2 項、第301 條第1 項分別定有明文。申言之
    ，犯罪事實之認定應憑證據，如未能發現相當證據，或證據
    不足以證明，自不能以推測或擬制之方法，作為裁判基礎（
    最高法院40年台上字第86號判例意旨參照）；且認定犯罪事
    實所憑之證據，雖不以直接證據為限，間接證據亦包括在內
    ，然而無論直接證據或間接證據，其為訴訟上之證明，須於
    通常一般之人均不致有所懷疑，而得確信其為真實之程度者
    ，始得據為有罪之認定，倘其證明尚未達到此一程度，而有
    合理之懷疑存在而無從使事實審法院得有罪之確信時，即應
    由法院為諭知被告無罪之判決（最高法院76年台上字第4986
    號判例意旨參照）。再者，依刑事訴訟法第161 條第1 項規
    定，檢察官對於起訴之犯罪事實，仍應負提出證據及說服之
    實質舉證責任。倘其所提出之證據，不足為被告有罪之積極
    證明，或其指出證明之方法，無從說服法院以形成被告有罪
    之心證，基於無罪推定之原則，自應為被告無罪判決之諭知
    （參照最高法院92年度台上字第128 號判例意旨）。次按刑
    法第339 條第1 項所規定詐欺罪，係以行為人自始具有為自
    己或第三人不法之所有之意圖為要件，既為犯罪成立之前提
    ，自須根據積極證據加以判斷；民事債務人未依債之本旨履
    行，在一般社會生活經驗上可能之原因非一，即使在債之關
    係成立之後惡意遲延給付甚或不為給付，倘無其他足以證明
    債務人自始即具有不法所有意圖之積極證據，亦僅能認係民
    事債權債務糾紛。由於刑事被告依法並無自證無罪之義務，
    根據刑事訴訟法第154 條規定，若無足可超越合理懷疑之證
    據以證明被告確係自始意圖不法所有，不得僅憑事後不履行
    債務之客觀事態，推定被告原有詐欺取財之犯意。既不能積
    極證明被告自始具有犯罪故意，縱使被告就其所陳民事違約
    之原因同屬不能證明，仍不能因此令其負擔詐欺刑責（最高
    法院30年上字第48 2號判例意旨參照）。是苟無足以證明被
    告於其債之關係發生伊始即故意藉此獲致不法財物之積極證
    據，尚不得僅以債信違反之客觀事態，推定債務人自始即具
    有詐欺取財之犯意。
三、證據能力部分：
  (一)證人乙○○於警詢中之陳述，無證據能力：
    按被告以外之人於檢察事務官、司法警察官或司法警察調查
    中所為之陳述，與審判中不符時，其先前之陳述具有較可信
    之特別情況，且為證明犯罪事實存否所必要者，得為證據，
    刑事訴訟法第159 條之2 定有明文。經查，證人乙○○於警
    詢中所證（參警卷第4 頁至第6 頁）與本院審判中所證（參
    本院卷(二)第65頁至第69頁），並無不符之情，參諸上開刑事
    訴訟法第159 條之2 規定，自無證據能力。
  (二)證人乙○○於檢察官偵訊中所為之證言，均無證據能力：
  按被告以外之人於審判外之言詞或書面陳述，除法律有規定
    者外，不得作為證據。又被告以外之人於偵查中向檢察官所
    為之陳述，除顯有不可信之情況者外，得為證據，刑事訴訟
    法第159 條第1 項、第159 條之1 第2 項分別定有明文。次
    按除法律另有規定者外，不問何人，於他人之案件，有為證
    人之義務，而證人除未滿16歲或因精神障礙，不解具結意義
    及效果者外，應命具結；又證人或鑑定人依法應具結而未具
    結者，其證言或鑑定意見，不得作為證據，刑事訴訟法第17
    6 條之1 、第186 條第1 項、第158 條之3 分別定有明文。
    又法院於審判期日的調查證據程序，關於犯罪事實之調查與
    證明，只能以刑事訴訟法准許之法定證據方法（如被告之供
    述、人證、鑑定、文書、勘驗）為之。而告訴人係向司法警
    察機關或偵查機關申告犯罪事實而要求訴追之人，其於我國
    刑事訴訟法中，並非法定列舉之獨立證據方法，若以告訴人
    所陳親身經歷之被害經過，作為認定犯罪事實之依據時，乃
    居於證人之地位，亦即其證據方法為證人，必須踐行有關證
    人之證據調查程序，除非其有依法不得令其具結之情形，否
    則事實審法院應命其具結，若依法應具結而未具結時，該告
    訴人有關被害事實之陳述，無證據能力，法院不得援其陳述
    作為判決之基礎，最高法院93年度臺上字第5964號裁判意旨
    參照。
  本件證人乙○○於檢察官偵訊中所為之證言於檢察官偵訊中
    所為之指訴，均無前述依法不得令渠等具結之情事，卻均未
    踐行合法具結之程序，自均無證據能力。
  (三)除上開所述以外，被告及檢察官於本院調查證據時，均知本
    院其餘卷內證據資料有第159 條第1 項不得為證據之情形，
    且經本院審理時予以提示或告以要旨，各經其等表示意見，
    而未於言詞辯論終結前聲明異議，且本院審酌上開證據作成
    之形式均無瑕疵，復與待證事實具有關聯性等情況，認為適
    合作為本案之證據，依刑事訴訟法第159 條之5 第2 項規定
    ，應視為同意而有證據能力。
四、本件公訴人認被告涉有上開連續詐欺取財犯嫌，係以：被告
    於偵查中自陳因投資失利，故將販賣藥品之貨款拿去週轉等
    語，及告訴人中和貿易行負責人乙○○之指訴，與以被告母
    親鄭玲珠為發票人之支票影本、退票理由單，被告所簽立之
    合約書、以被告名為發票人之本票影本等為其主要論斷之依
    據。訊據被告於本院審理中固坦認其於91年間，有向中和貿
    易行購買如公訴意旨所載藥品約2 千餘萬元，並以客票或以
    其母鄭玲珠名義簽發，萬泰商業銀行為付款人之支票多紙付
    款，嗣後支票到期均遭退票等事實，惟堅決否認有何詐欺取
    財之犯行，辯稱：伊自88年即開始販售中和貿易所提供之藥
    品，而於91年間因：(一)有新藥（干安能）上市，單價比較貴
    ；(二)中和貿易行依照上游供藥廠商之規定，販售藥品對象為
    機關或醫院，因機關或醫院銷售的藥品單價比較貴，所以病
    人轉而向藥房購買藥品，中和貿易行因業績滑落，故要證人
    即業務員丙○○、甲○○幫忙銷售干安能予中盤商，因此其
    於91年間向中和貿易行訂購藥品總價額才會增加，並非突然
    惡意大量訂貨。再者，伊訂貨並沒有使用任何詐術，使證人
    即業務員丙○○、甲○○陷於錯誤。另外91年間所訂購之藥
    品貨款，並非全然未支付，部分支票也有兌現，至於其他支
    票退票的原因是因為伊向中和貿易行進貨轉售中盤商收取貨
    款後，因支票票期長達半年，故將該資金先行拿去週轉或投
    資其他事業，然因理財不當才造成無法支付貨款給告訴人公
    司，並無不法所有之意圖等語。經查：
  (一)被告係藥品零售商，自91年初起，至同年12月止，連續向中
    和貿易行買受干安能、樂可舒錠劑、歐胃來膠漿、投必舒鼻
    、熱威樂素乳膏、熱威樂素錠、善胃得、昂特欣錠、隆我心
    錠、戴摩膚錠、諾多必針劑、挺立等藥物多次，總價000000
    00元。並持不詳客戶交付或以其母鄭玲珠名義簽發，萬泰商
    業銀行為付款人之支票多紙付款。詎支票到期後均遭退票，
    被告即再簽發如起訴書附表中所示之支票換回前所簽發支票
    ，及另以自己為付款人，票號049201、049203號；票額各為
    8,628,565 元、12,852,060元，發票日均為92年1 月16日之
    本票2 紙供為擔保，惟屆期亦均退票等情，業經被告供陳在
    卷，且與證人即中和貿易行負責人乙○○到庭證述情節相符
    ，並有以被告母親鄭玲珠為發票人之支票影本、退票理由單
    ，被告所簽立之合約書、以被告為發票人之本票影本等在卷
    可稽，此部分之事實，至堪認定。然依商業交易常態，交易
    後債務不履行之原因甚多，尚難逕以上開事實，即認被告所
    為構成刑法之詐欺罪。是本案應審究者為：被告是否因財務
    不佳，為彌補財務缺口，而於91年間，變更與中和貿易行之
    交易常態，突然大量進貨轉售圖利，而得認有不法所有之意
    圖？被告於91年間，已然陷於週轉不靈，仍持客票或其母親
    鄭玲珠為發票人之支票向中和貿易行購買藥品，是否係施用
    詐術？
  (二)本件中和貿易行販賣藥品給被告，係全權交由證人即業務員
    丙○○、甲○○負責乙節，業據中和貿易行負責人乙○○於
    本院審理中證述明確（參本院卷(二)第68頁），核與證人丙○○、甲○○於本院審理中所證相符，是中和貿易行就是否販
    賣藥品給被告、販賣數量多少、款項如何收取等交易情節，
    均係由證人丙○○、甲○○全權負責，故本件被告取得上開
    藥品，客觀上是否使用詐術，而使他人陷於錯誤，該「他人
    」自應以證人丙○○、甲○○為斷，合先敘明。
  (三)就被告於91年間，是否有變更與中和貿易行之交易常態，大
    量進貨轉售圖利，而得認有詐欺之不法所有意圖？
  1.證人丙○○於本院審理中證稱：伊從88年間開始與被告接洽
    買賣中和貿易行的藥品，91年間與被告交易，交易總金額增
    加，係因有一個原廠的新藥干安能在90年間剛上市，單價比
    較貴，以同類型的藥來說，一般藥品一顆五元，而干安能一
    顆就要三十倍的價錢，可能是因為這個原因，所以被告交易
    的總金額才會突然增加；干安能是治療Ｂ型肝炎病毒的治療
    劑，上市之後已經在醫院廣泛使用，因為醫院賣給病患的價
    錢太高，治療期間又需長達一年以上，造成很多病人負擔加
    重，所以很多病人會在外面的藥房去買干安能，比較便宜，
    中盤商就是供應給藥房，因為很多病人到外面的藥房去買干
    安能，導致醫院的銷售量減少，因為我們公司主要賣給機關
    、醫院，干安能的業績就滑落，所以公司希望我們能夠幫忙
    銷售干安能，所以伊才主動去找被告，請被告幫忙出貨，而
    因為干安能的單價比較高，所以91年間被告交易的總金額才
    會突然增加等語（參本院卷(二)第20頁、第21頁、第24頁）；
    證人甲○○於本院審理中證稱：91年之前，被告一個月進貨
    大概一百萬元左右，91年之後，被告一個月進貨大概二百多
    萬元，因為干安能當時在市場需求量很大，所以被告進貨也
    變多，而一般肝藥與干安能的價格至少相差十倍等語（參本
    院卷(二)第30頁、第31頁），是被告於91年間訂購藥品總金額
    雖有增加，然依證人丙○○、甲○○上開所證，係因新藥干
    安能價格高於類似藥品價格數倍，據此，被告辯稱係因有新
    藥上市，單價較貴，故於91年間交易金額增加，並無突然大
    量訂貨等語，應可採信。是被告於91年間並未有變更交易常
    態，大量訂貨乙節，應堪認定。
  2.再依證人丙○○於本院審理中證稱：伊與被告交易，並沒有
    統計賣給被告之藥品金額，而係出貨給被告後半個月，伊會
    去請款，領到支票就交給公司，也都有兌現，一直到91年12
    月中才沒有兌現，公司就請伊與甲○○趕快去找被告處理；
    90年以後到91年底，被告向中和貿易行購買藥品所交付之支
    票，有些問題，跳票的部分公司有把張數、金額影印給伊及
    甲○○，跳票之後就沒有再出貨給被告等語（參本院卷(二)第
    23頁）；證人甲○○於本院審理中證稱：被告從89年到91年
    年底之前，貨款的給付都還正常，一直到91年年底被告給的
    支票沒有兌現，當時伊有去找被告，被告請求將原本開的支
    票拿回來，再重新開票，但被告後來重新開的支票也跳票等
    語（參本院卷(二)第29頁），可知被告於91年間訂購藥品所交
    付之支票，部分亦經中和貿易行兌現，並非全然皆係跳票，
    此節另經被告於偵查中提出萬泰銀行支存對帳單供證人即告
    訴人法定代理人乙○○核對後，於95年1 月4 日檢察官偵訊
    時確認無訛（參94年度偵字第19114 號卷第69頁至第90頁、
    第104 頁、第107 頁至第123 頁），是被告所辯於91年間所
    交付之支票並非全然跳票乙節，亦堪採信。再查被告於所交
    付之支票於91年底跳票後，旋即簽發如起訴書附表中支票換
    回前所簽發支票，及簽發其本人為發票人，票號049201、04
    9203號；票額各為0000000 元、00000000元，發票日均為92
    年1 月16日之本票2 紙，並提出靈股塔塔位供為擔保乙節，
    業經證人丙○○、甲○○、乙○○於本院證述明確，並有上
    開支票影本、本票影本、靈骨塔權狀影本等在卷可證（參93
    發查1908號卷第4 頁至第16頁、93他第3009號第39頁至第88
    頁）。綜上，倘被告有詐欺之故意，於取得中和貿易行交付
    之藥品後，被告詐欺目的已達成，何須讓部分支票依期兌現
    、何需再有積極持新票換回退票，並開立本票，提供靈骨塔
    塔位供擔保之舉，其上開所為，均足證被告於91年間訂購藥
    品之初，並無何詐欺取財之不法所有意圖。
  (四)就被告仍於91年間持客票或其母親鄭玲珠為發票人之支票支
    付貨款，向中和貿易行購買藥品，是否構成施用詐術而言：
  1.依證人丙○○於本院審理中證稱：干安能是治療Ｂ型肝炎病
    毒的治療劑，於90年上市之後已經在醫院廣泛使用，因為醫
    院賣給病患的價錢太高，治療期間又需長達一年以上，造成
    很多病人負擔加重，所以很多病人會在外面的藥房去買干安
    能，比較便宜，中盤商就是供應給藥房，因為很多病人到外
    面的藥房去買干安能，導致醫院的銷售量減少，因為我們公
    司主要賣給機關、醫院，干安能的業績就滑落，所以公司希
    望我們能夠幫忙銷售干安能，所以伊才主動去找被告，請被
    告幫忙出貨，而因為干安能的單價比較高，所以91年間被告
    交易的總金額才會突然增加等語（參本院卷(二)第20頁、第21
    頁、第24頁）；證人甲○○於本院審理中證稱：雖然中和貿
    易行的業務員即證人丙○○已經與被告交易，但因為被告交
    易價格較高，且伊需要業績，所以也跟被告交易等語（參本
    院卷(二)28頁）。可知於91年間，係證人即中和貿易行業務員
    雖丙○○、甲○○因業績壓力，主動找被告幫忙販售藥品，
    被告就藥品之販賣，並未主動向證人丙○○、甲○○提出任
    何條件，或提出任何保證，已難逕認證人丙○○、甲○○係
    因被告施用詐術使同意出售藥品。
  2.另據證人丙○○於本院審理中證稱：伊從88年間開始與被告
    接洽買賣中和貿易行的藥品，一剛開始是伊去請被告幫忙，
    因為中和貿易行銷售對象屬於機關、醫院，對於中盤商這種
    銷售通路並不熟悉，被告對於中盤商的價格比較能夠掌握，
    也與中盤商比較熟悉，伊你與被告交易的過程（如何交貨、
    如何支付貨款、如何彙算），因為不屬於公司正常的合約內
    容，算是公司私底下出貨，被告會先跟伊講需求的數量，伊
    就回去跟公司說需要哪些藥品、數量多少，只有跟公司說這
    部分是中盤要的，會計部門的電腦資料裡面只會記載哪一位
    業務員出了何種貨、多少數量，之後伊再親自把貨交給被告
    ，伊並沒有要求被告簽立任何收受貨品的文件，只有自行紀
    錄出貨多少給被告，出貨後半個月至一個月伊會去向被告請
    款，被告會開支票，支票上沒有抬頭，只有金額，印象中支
    票發票人有被告的太太及他的母親，伊並沒有問過被告為何
    不用他自己的支票等語（參本院卷(二)第18頁、第19頁）；證
    人甲○○於本院審理中證稱：因為證人丙○○告訴伊，被告
    買的價錢比較高，伊就轉而將藥品交給被告販賣，交易過程
    係公司把藥品寄到伊家中，伊再把藥品拿給被告，一段時間
    之後，會拿出貨單向被告請款，被告會開支票給伊，有一段
    時間是被告太太的支票，後來都是被告母親的支票，伊並沒
    有問被告為何沒有用他個人的支票等語（參本院卷(二)第26頁
    、第27頁）。準此，被告與證人丙○○、甲○○歷來交易過
    程，使用支票支付貨款，乃交易模式常態，並無特異之處。
    而使用支票支付貨款，可能有退票不獲兌現之風險，乃商業
    人士所共知之情事，然為賺取利潤本須承受風險，證人丙○○、甲○○經評估衡量後，基於商業上考量，同意被告簽發
    上開支票以支付貨款，自行承受可能退票之風險，難謂係因
    被告有何施用詐術，致有陷於誤信上開支票必能兌現之錯誤
    可言。
四、綜上所述，被告向告訴人公司訂購貨物，既無突然大量進貨
    ，交付支票亦屬交易模式之一，且為告訴人公司業務員主動
    要求，交易過程被告實未施用任何詐術，嗣其交付告訴人公
    司如之支票雖無法兌現，然事業經營難免遭遇困難，難以期
    待事事一帆風順，有此情形，以各種方式週轉突破，並非無
    有，是縱能證明被告當時已發生財務困難情形，亦不能遽認
    被告自始即有意圖自己不法所有之詐欺犯意，從而，公訴人
    所舉事證既難以證明被告確有有何詐欺取財之犯意，其犯罪
    應屬不能證明，揆諸前引法條及判決意旨，自應為被告無罪
    之諭知。
據上論斷，應依刑事訴訟法第301 條第1 項，判決如主文。
本案經檢察官鄧藤敦到庭執行職務。
中    華    民    國    97    年    1     月    29    日
                  刑事第十庭  審判長法  官 何秀燕
                                    法  官 顏銀秋
                                    法  官 林揚奇
以上正本證明與原本無異。
如不服本判決，應於收受送達後10日內向本院提出上訴書狀。
中    華    民    國    97    年    1     月    29    日
                                    書記官 何明昌


司法院資訊處製作；財團法人民間司法改革基金會備份。
